【裁判字號】    90,上,150
【裁判日期】    901205
【裁判案由】    侵權行為損害賠償
【裁判全文】
臺灣高等法院花蓮分院民事判決  九十年度上字第一五○號
      上  訴  人  乙○○
                  戊○○
                  丁○○
                  甲○○
                  丙○○
                  庚○○○
      右六人共同
      訴訟代理人  林武順律師
      被  上訴人  己○○
右當事人間侵權行為損害賠償事件，上訴人對於中華民國九十年九月二十一日臺灣
花蓮地方法院九十年度重訴字第三五號第一審判決，提起上訴，本院判決如左：
      主      文
原判決關於駁回上訴人後開第二項之訴及該部分假執行之聲請，並訴訟費用之裁判均
廢棄。被上訴人應給付上訴人戊○○新台幣參拾捌萬玖仟壹佰零玖元；應給付上訴人
乙○○、丁○○、甲○○、丙○○、庚○○○各壹拾萬元及均自九十年八月十日起至
清償日止，按年息百分之五計算之利息。
其餘上訴駁回。
第一、二審訴訟費用由被上訴人負擔十分之四，餘由上訴人負擔。
上訴人假執行之聲請駁回。
      事    實
一上訴人聲明：(一)原判決廢棄。(二)被上訴人應給付上訴人戊○○新台幣（以下同）一
  百五十七萬二千一百九十九元；應給付上訴人乙○○、丁○○、甲○○、丙○○、
  庚○○○各八十萬元，及均自起訴狀繕本送達翌日起至清償日止，按年息百分之五
  計算之利息。(三)願供擔保，請准宣告假執行。
二被上訴人聲明：上訴駁回。
三兩造之陳述與第一審判決記載相同者，予以引用。
四上訴人另補陳略稱：(一)上訴人之父林祚陽因本件車禍而客死異鄉，死狀淒慘，上訴
  人等精神上備感痛苦，上訴人等所請求精神慰藉金之金額（扣除已經受領之強制保
  險金各二十萬元後，各請求八十萬元），顯然適當，原審核減為各二十萬元，於情
  理有違。(二)上訴人戊○○所請求之喪葬費用，均係一般習俗上所必須，原審任意核
  減，尚有未合。(三)本件車禍之過失全在被上訴人一方，即使依鑑定意見及刑事二審
  判決之認定，亦認被上訴人為肇事主因，原審認定雙方各負二分之一過失責任，顯
  然不當。
      理    由
一本件上訴人起訴主張：被上訴人於民國八十九年六月十日上午十一時二十五分許，
  駕駛車牌號碼ＩＸ─○五九五號自用小客車，沿花蓮縣花蓮市○○路由南向北行駛
  ，行經該路與民權五街交岔路口時，本應注意在市區道路行車時速不得超過四十公
  里，並注意車前狀況，隨時採取必要之安全措施，而當時天氣晴朗，路況良好，並
  無不能注意之情事，詎被上訴人未減速行駛，反嚴重超速，又未注意車前狀況，致
  撞及由上訴人丙○○駕駛已超越道路中心線之ＰＨ─○四五七號小客車，致乘坐車
  內前座之林祚陽因腹腔內出血不治死亡，刑事部分（原審九十年度交易字第三一號
  ；本院九十年度交上易字第二二號）已經判決被上訴人過失致死罪確定。林祚陽因
  被上訴人之過失而死亡，上訴人戊○○因而支出之殯喪費七十七萬二千一百九十九
  元（原請求金額為八十萬二千一百四十九元，嗣於本院準備程序中撤回其中「永豐
  藥品」費用二萬九千九百五十元部分之請求），且林祚陽係因被上訴人不法侵害致
  死，死狀極慘，上訴人為林祚陽之子女，備受精神上之折磨，是依民法第一百九十
  二條第一項、第一百九十四條之規定，被上訴人應給付上訴人戊○○喪葬費用七十
  七萬二千一百九十九元及各上訴人每人非財產上之損害各一百萬元，扣除上訴人已
  經受領之強制保險金一百二十萬元，求為判決被上訴人應給付上訴人戊○○一百五
  十七萬二千一百九十九元，應給付上訴人乙○○、丁○○、甲○○、丙○○、庚○
  ○○各八十萬元之判決；被上訴人則以：上訴人丙○○於前開時地，駕車行駛支線
  道未暫讓行駛於幹道之被上訴人車輛先行，為肇事主因，被上訴人行經閃光黃燈號
  誌交岔路口，未減速反超速行駛，且未注意車前狀況，則為肇事次因，業據台灣省
  花東區車輛行車事故鑑定委員會鑑定，且經台灣省車輛行車事故覆議鑑定委員會鑑
  定甚明。但該二鑑定意見均係以被上訴人於事發後意識不清所為關於時速五、六十
  公里之供述，為其判斷之唯一依據，未詳細審酌肇事現場之煞車痕長達八點四米，
  被上訴人所駛車輛遭上訴人丙○○所駕車輛撞及迴轉一百八十度，撞及點已越交岔
  路口之中心點，上訴人丙○○所駛車輛逆向行於左車道，上訴人丙○○欲強行自被
  上訴人行進前方超越而過，及上訴人丙○○超速搶越交岔路口，車速遠逾被上訴人
  所駛車輛等情，加以綜合判斷，遽爾認定被上訴人具有過失，顯有未合。且縱認被
  上訴人具有過失，死者林祚陽搭乘其子丙○○所駛汽車，因而擴大活動範圍，依民
  法第二百二十四條及第二百十七條第三項之規定，應認上訴人丙○○係林祚陽之使
  用人。上訴人丙○○既與有過失，自應減輕被上訴人之賠償金額。又上訴人請求關
  於殯喪費部分，多屬非必要性支出，均應予以刪除。另就慰藉金部分，死者於事故
  發生時年齡已達七十八歲，餘年有限，上訴人並經強制汽車責任險獲賠一百二十萬
  元，應予扣除。況被上訴人係務農為生，現經濟不景氣，養家活口實屬不易，上訴
  人此部分請求金額亦屬過高等語資為抗辯。
二按「汽車行駛至交岔路口，其行進應遵守燈光號誌之指示」、「閃光黃燈表示『警
  告』，車輛應減速接近，注意安全，小心通過；閃光紅燈表示『停車再開』，車輛
  應減速接近，先停止於交岔路口，該幹道車優先通行後，認為安全時，方得續行。
  」道路交通安全規則第一百零二條第一款、道路交通標誌標線號誌設置規則第二百
  十一條第一項第一款、第二款分別定有明文。查上訴人丙○○駕駛汽車行經閃光紅
  燈號誌路口，其支線道車未暫停讓幹線道車先行，被上訴人駕駛汽車行經閃光黃燈
  號誌路口，超速行駛，未注意安全，撞及上訴人丙○○駕駛之汽車，固經臺灣省花
  東區車輛行車事故鑑定委員會及臺灣省車輛行車事故覆議鑑定委員會認定上訴人丙
  ○○前開過失為肇事主因，被上訴人之前開過失為肇事次因在案，有臺灣省花東區
  車輛行車事故鑑定委員會鑑定意見書附偵查卷可憑（見刑事相驗卷第四十頁、偵字
  第二十六號偵查卷第四頁，上訴人誤指前開鑑定意見認定被上訴人為肇事主因），
  惟依車禍現場圖顯示，肇事路口視野寬闊，被上訴人汽車行向並無任何視界上之障
  礙，被上訴人在進入交岔路口之前，依一般經驗法則，應有足夠之時間發現上訴人
  丙○○汽車已經進入交岔路口，惟被上訴人汽車在撞及上訴人丙○○汽車之前，竟
  未及踩踏剎車（被上訴人汽車未在地面上留下剎車痕跡，見刑事相驗卷第十六頁道
  路交通事故調查報告表所附現場圖），參照刑事相驗卷附「汽車行駛距離及反應距
  離一覽表」（見相驗卷第五七頁）顯示駕駛人一般平均反應力為四分之三秒（即反
  應距離等於每秒行駛距離乘以四分之三），再對照前揭現場圖顯示被上訴人汽車行
  向路口停止線距撞擊點達十八公尺以上（以比例尺約每格三公尺計算），並參考上
  訴人丙○○汽車被被上訴人汽車側撞後所顯示之嚴重內凹及被上訴人汽車車頭嚴重
  凹陷之情狀（見相驗卷附肇事汽車照片），被上訴人肇事當時汽車車速顯然超過被
  上訴人於警訊中所自承之「五十至六十公里」車速，堪認證人陳錫欽於警訊中所證
  當時被上訴人車速約在七十公里左右一節，衡情應屬可信。而依前開規定，上訴人
  丙○○駕駛汽車行經閃光紅燈號誌路口，既有暫停讓幹線道車優先通行之義務，自
  應隨時注意幹線道車來往之狀況，注意讓行，即使在進入交岔路口之後，始發現有
  幹道車駛近，亦無不同，此觀諸道路交通安全規則第一百零二條第一項第二款支線
  道車應讓幹線道車先行之規定，並無如同條項第六款但書就轉彎車應讓直行車先行
  之原則設有「直行車已經進入交岔路口，而轉彎車已達中心處開始轉彎，直行車應
  讓轉彎車先行」之例外規定可知。是上訴人丙○○於刑事案件審理中所辯伊係駛過
  交岔路口中線之後，始被被上訴人汽車撞及一節，即便屬實，仍難謂其未違反前開
  讓行之義務。惟被上訴人駕駛汽車進入閃光黃燈交岔路口，不僅未依前開規定減速
  慢行，反而以異於尋常之高速貿然闖入交岔路口，其異於尋常之車速，依一般經驗
  法則，顯然足以影響上訴人丙○○是否讓行之判斷，本院斟酌兩造前開過失情節，
  認為前開鑑定定意見認上訴人丙○○為肇事主因，刑事一審判決認定丙○○無過失
  ，俱不足取，上訴人丙○○與被上訴人應對本件車禍各負二分之一之過失責任。
三查上訴人戊○○主張伊支出喪葬費七十七萬二千一百九十九元部份，已提出各項支
  出單據為證，被上訴人對各該單據之真正並未爭執，僅以其中多項開支並非必要，
  且金額偏高為辯。本院審酌各筆金額支出，除其中四十人樂隊支出四萬八千元、國
  樂團一組一萬五千元、電子琴花車三台一萬五千元，佛祖車二台一萬元部分，確嫌
  鋪張，其中關於四十人樂隊部分應僅准其折半請求（二萬四千元），其中電子琴花
  車三台部分（一萬五千元），則應全部予以刪除。另關於盒毛巾、貼拜禮盒二萬九
  千五百元、一萬二千七百五十元、米酒、雜貨一千九百二十元、飲料、罐頭雜貨三
  千三百元、香煙、紹興酒三千六百五十元、哀悼外燴餐費九萬八千元等支出，均具
  有往來酬酢之性質，並非喪葬本身所必須支出之費用。另白鐵水桶等五金器具五千
  八百六十元（同卷五十頁）亦非屬喪葬儀式所必須之支出，均應予以剔除，其餘各
  項開支經核均係依照民間習俗子女靈前盡孝難以避免之支出，均應予以准許，上訴
  人就此部分所得請求之金額為五十七萬八千二百十九元。另上訴人請求精神慰藉金
  部分，本院斟酌被上訴人現在花蓮縣壽豐鄉經營富士茶園，自稱月入約十萬元及上
  訴人丙○○大專畢業，平均月入二十餘萬元，其餘上訴人均係擔任工人，收入不高
  （約一萬八千元至三萬元不等）等經濟及社會地位，並斟酌被害人年齡雖已高達七
  十八歲，惟其於旅遊途中因突發之意外事件，傷重死亡，上訴人遽然接受此一事實
  ，精神上必然受有重大之痛苦等一切情狀，認被上訴人應給付上訴人每人精神慰藉
  金六十萬元為適當。合計上訴人戊○○所受之損害為一百十七萬八千二百十九元（
  喪葬費578,219元＋精神慰藉金600,00元 ），上訴人乙○○、丁○○、甲○○、丙
  ○○、庚○○○所受之損害各為六十萬元。再依前開被上訴人應負之二分之一過失
  比例計算，被上訴人應給付上訴人戊○○五十八萬九千一百零九元；應給付上訴人
  乙○○、丁○○、甲○○、丙○○、庚○○○各三十萬元。而上訴人自認已經獲得
  強制汽車責任險理賠金一百二十萬元（平均每人獲得二十萬元），該金額自應予以
  扣除（強制汽車責任保險法第三十條參照），據此，被上訴人尚應給付上訴人戊○
  ○三十八萬九千一百零九元、上訴人乙○○、丁○○、甲○○、丙○○、庚○○○
  各十萬元及均自起訴狀繕本送達翌日即九十年八月十日起（見原審卷第二二頁）至
  清償日止，按年息百分之五計算之利息。上訴人依侵權行為法律關係請求被上訴人
  給付之金額，在前揭金額範圍內，應予准許，超過此部分之請求，不能准許，應予
  駁回。上訴人前開勝訴部分，未逾新臺幣一百萬元，被上訴人不得上訴第三審，此
  部分即告確定，從而上訴人陳明願供擔保請求假執行宣告，即無此必要，應予駁回
  。至上訴人敗訴部分，其假執行之聲請失所附麗，應併予駁回。原審就上開應准予
  部分，為上訴人敗訴之判決，並駁回其假執行之聲請，尚有未洽，上訴意旨求予廢
  棄改判，為有理由，爰由本院予以廢棄改判如主文第二項所示。至於上訴人之請求
  不應准許部分，原判決為上訴人敗訴之判決，經核於法並無不合，上訴意旨求予廢
  棄改判，為無理由，其此部分上訴應予駁回。
四至兩造其餘之攻擊或防禦方法及未經援用之證據，經本院斟酌後，認為均不足以影
  響本判決之結果，自毋庸逐一詳予論駁，併此敘明。
五據上論結，本件上訴為一部有理由，一部無理由，依民事訴訟法第第四百五十條、
  四百四十九條第一項、第七十九條但書、第八十五條第一項，判決如主文。
中      華      民      國    九  十    年    十  二    月      五      日
                                    審判長法官  謝  志  揚
                                          法官  賴  淳  良
                                          法官  何  方  興
右為正本係照原本作成。
上訴人如不服本判決，應於收受送達後二十日內向本院提出上訴書狀，其未表明上訴
理由者，應於提出上訴後二十日內向本院補提理由書狀（均須按他造當事人之人數附
繕本）上訴時應提出委任律師或具有律師資格之人之委任狀；委任有律師資格者，另
應附具律師及格證書及釋明委任人與受任人有民事訴訟法第四百六十六條之一第一項
但書或第二項（詳附註）所定關係之釋明文書影本。
被上訴人不得上訴。
                                      法院書記官  劉  妙  娘
中      華      民      國    九十      年      十二    月      五      日
附註：
民事訴訟法第四百六十六條之一（第一項、第二項）：
對於第二審判決上訴，上訴人應委任律師為訴訟代理人。但上訴人或其法定代理人具
有律師資格者，不在此限。
上訴人之配偶、三親等內之血親、二親等內之姻親，或上訴人為法人、中央或地方機
關時，其所屬專任人員具有律師資格並經法院認為適當者，亦得為第三審訴訟代理人
。


司法院資訊處製作；財團法人民間司法改革基金會備份。
